【裁判字號】    95,上易,142
【裁判日期】    950913
【裁判案由】    給付定金
【裁判全文】
臺灣高等法院臺中分院民事判決         95年度上易字第142號
上  訴  人  乙○○
訴訟代理人  鄧雲奎律師
被  上訴人  丙○○
            丁○○
            甲○○
共      同
訴訟代理人  林士傑律師
複  代理人  吳榮昌律師
上列當事人間因請求給付定金事件，上訴人對於中華民國95年3
月8日台灣台中地方法院94年度訴字第2333號第一審判決提起上
訴，本院於95年8月30日言詞辯論終結，判決如下：
    主  文
上訴駁回。
第二審訴訟費用由上訴人負擔。
    事實及理由
一、被上訴人起訴主張：(一)兩造於民國94年1月14日簽訂買賣契
    約書（下稱系爭契約），約定由被上訴人三人將其共有坐落
    台中縣大雅鄉○○○段13地號土地分割出約120坪作為本件
    契約之買賣標的物，價金為400萬元，而上訴人須給付100萬
    元，並交付第三人林代書保管，作為買賣契約之定金，而被
    上訴人已依約將買賣標的物分割出13-15地號，依系爭契約
    第3條第 (二)款之約定，上訴人應交付200萬元之支票及給
    付上開定金100萬元予被上訴人，經多次催告依約履行，上
    訴人仍置之不理，爰依系爭買賣契約提起本訴，並先請求上
    訴人給付100萬元之定金。(二)系爭契約「特約事項」欄約定
    ：「甲方（即上訴人）無法取得同地段14、14-1、2、3 、4
    、5、6、7地號（下稱系爭8筆土地）開發權利時，雙方同意
    無條件撤銷本件買賣」，其所稱「開發權」與「所有權」不
    同，不以取得所有權為必要。又依台中縣政府94府工建建字
    第1939號所核發予高威建設有限公司（上訴人為負責人）之
    建造執照，其上註明之開發地段地號即為本件系爭買賣契特
    約條款中開發權利之標的分割出來，且系爭土地已投入人力
    物力用以進行開發，並已整地完成而具有一定社區之雛形，
    是上訴人顯已取得系爭土地開發案之開發權，自無系爭契約
    「特約事項」之撤銷情形，上訴人不得撤銷本件買賣契約。
    又被上訴人係請求上訴人履行契約，並無違約金過高之問題
    ，且縱認被上訴人之請求屬違約金，亦未過高。為此依兩造
    買賣契約，求為判命上訴人應給付約定定金100萬元及自起
    訴狀繕本送達翌日起至清償日止，按年息百分之5計算之利
    息之判決。原審判決如被上訴人之聲明，上訴人提起上訴，
    被上訴人答辯聲明：上訴駁回。
二、上訴人則以：(一)上訴人購買被上訴人所有13地號土地內6公
    尺寬之道路用地係為配合另購買系爭8筆土地之建築開發之
    用，而上訴人於94年3月14日僅以買賣為原因取得系爭8筆土
    地中之6筆（即台中縣大雅鄉○○○段14、14-1、2、3、4、
    5地號）土地所有權，另系爭14-6、14-7地號土地所有人張
    宗義拒絕通行被上訴人三人所有13地號土地內之道路用地，
    並要求上訴人另購聯外道路用地，始願配合上訴人開發，致
    上訴人尚無法取得該2筆土地（其中14- 7地號土地僅取得2
    分之1之所有權）所有權，故依兩造所簽訂系爭買賣契約「
    特約事項」欄之特別約定，上訴人既無法取得同段14、14-1
    至7等8筆土地之全部開發之權利（所有權），且上訴人嗣已
    於94年2月8日另向訴外人張金英購買同地段11地號土地內西
    側寬約8公尺之道路用地使用，是系爭契約之目的已無法達
    成，爰向被上訴人為撤銷本件買賣契約之意思表示，則兩造
    間之土地買賣契約關係消滅，被上訴人自不得向上訴人請求
    給付買賣之定金100萬元。縱被上訴人之請求有理由，惟其
    請求之違約金顯然過高，應依民法第252條規定酌減至相當
    之數額。(二) 於本院復主張：被上訴人等3人將其出賣予上訴
    人之6公尺寬道路土地（見兩造所簽「不動產買賣契約書」
    之「附圖」所載）業已分割為台中縣大雅鄉○○○段13-15
    地號（以下簡稱西員寶段），惟被上訴人等3人嗣於94年12
    月間將前開西員寶段13-15地號土地再予分割增加地號為西
    員寶段13-31及13-32二筆地號，且將西員寶段13-15地號土
    地登記為被上訴人甲○○所有，而將西員寶段13-31地號土
    地登記為被上訴人丁○○所有，但卻將13-32地號土地於95
    年3月間出賣予訴外人劉士豪並於95年4月4日完成過戶登記
    ，此有土地登記謄本暨異動索引表各3紙及地籍圖謄本乙紙
    可稽。故而，被上訴人等三人就其出賣予上訴人之6公尺寬
    道路土地係為「二重買賣」，被上訴人等三人並已將該土地
    之所有權移轉登記予後之買受人（即訴外人劉士豪），顯被
    上訴人故意所為而非其諉稱錯誤所致，則揆諸最高法院30年
    上字第1253判例及89年台上字第1085號判決意旨，被上訴人
    等三人移轉該土地予上訴人之義務即屬不能給付，故上訴人
    主張依民法第256條規定，對被上訴人等3人表示解除本件兩
    造間之買賣契約，並以此上訴理由狀之送達（即95年5月17
    日）作為解除買賣契約意思表示之送達，是被上訴人等人訴
    求上訴人給付買賣之定金新台幣100萬元，顯然於法無據。
    (三)又縱然被上訴人等人於95年8月30日答辯狀（二）中業於
    表示西員寶段13-32地號土地已登記回予被上訴人丙○○所
    有，然斯時已為上訴人95年5月17日解除買賣契約發生效力
    之後，並不影響被上訴人就該地號土地陷於給付不能之事實
    等語以為置辯。上訴人上訴聲明：(一)原判決廢棄；(二)被上訴
    人在第一審之訴駁回；(三)訴訟費用由被上訴人負擔。
三、兩造不爭執事項：
  (一)兩造於94年1月14日簽訂系爭契約，約定由被上訴人三人將
    台中縣大雅鄉○○○段13地號分割出約120坪作為系爭契約
    之買賣標的物，並由上訴人支付定金100萬元交付訴外人林
    代書保管，且約定分割完成時，上訴人應開立即期支票200
    萬元，連同定金100萬元一併交付被上訴人收受。
  (二)台中縣大雅鄉○○○段13地號已完成分割，現已分割出13-1
    5地號，該土地所有權仍為被上訴人三人共有。
  (三)系爭契約上有特約事項約定：「甲方（即上訴人）無法取得
    同地段14、14-1、2、3、4、5、6、7地號開發權利時，雙方
    同意無條件撤銷本件買賣」。
  (四)上訴人尚未取得同段14-6地號土地所有權全部及同段14-7地
    號土地所有權應有部分2分之1。
  (五)關於特約事項中除14-6、14-7地號土地外，上訴人已取得其
    餘土地所有權，並已移轉所有權登記，且地號已經變更，並
    就系爭買賣契約特約事項中之全部土地已動工開挖及刊登廣
    告銷售房屋。
四、
  (一)按當事人於第二審通常訴訟程序中不得提出新的攻擊或防禦
    方法，但事實發生於第一審法院言詞辯論終結後者，不再此
    限，民事訴訟法第447條第1項定有明文。本件上訴人於本院
    另以被上訴人有給付不能情事，主張行使解除權而雙方買賣
    契約業經消滅等，核該項主張是為上訴人於第一審所未提出
    新的攻擊防禦方法，惟其攻防事實乃於第一審言詞辯論終結
    後所發生，是非可歸責於上訴人之事由而於法有合，應予准
    允，先予敘明。
  (二)上訴人主張，兩造買賣契約有可歸責於被上訴人事由而生給
    付不能，是上訴人得合法行使解除權，買賣契約既經解除，
    被上訴人之請求即為無理由等語。故而，本件首應判斷者為
    兩造買賣契約是否有可歸責於被上訴人而生給付不能？上訴
    人解除權行使是否合法？玆臚列理由如下：
  1.本件標的物是否陷於給付不能？
    上訴人謂：兩造買賣契約標的為台中縣大雅鄉○○○段13-1
    5地號 (下稱西園寶段)，被上訴人於94年12月間將該地號土
    地辦理分割，增加地號為西園寶段13-31及13-32二筆地號，
    其中西園寶段13-15地號土地登記所有人為被上訴人甲○○
    ，西園寶段13-31地號土地登記所有人為被上訴人丁○○，
    而同地段13-32地號土地 (以下簡稱系爭土地)登記所有人為
    訴外人劉士豪，並提有土地登記謄本以為憑，而其中系爭地
    號土地是可歸責於被上訴人致移轉於訴外人劉士豪之事由，
    業經被上訴人所自認不予爭執，堪信為真實。惟系爭土地於
    95年8月4日業經變更登記為被上訴人丙○○所有，經被上訴
    人提出土地登記謄本玆為憑證，是上訴人所謂買賣契約標的
    物存有給付不能狀態，業經被上訴人為變更登記已不復存在
    。次按所謂給付不能，係指依社會觀念，其給付已屬不能者
    而言。又債務人是否給付不能，以事實審法院最後言詞辯論
    終結時為準，如事實審法院最後言詞辯綸終結時；債務人處
    於給付不能之狀態，縱其不能之情形，將來或可除去，仍難
    謂非給付不能；惟系爭土早在本院於95年8月30日言詞辯論
    終結前之同年8月4日已為回復登記為被上訴人所有，有土地
    登記簿謄本可憑，自無被上訴人所謂給付不能情事。上訴人
    辯稱被上訴人陷於給付不能，並不足採。
  2.上訴人解除權行使是否合法？
    上訴人雖辯稱：被上訴人買回13-32地號土地係發生於解除
    買賣契約之後，故仍不影響被上訴人有給付不能情事等等。
    惟查：兩造買賣契約第3條第(二)款約定：「確定買賣分割完
    成備件同時，甲方（即上訴人）開立即期支票200萬元，連
    同定金100萬元一併交付乙方（即被上訴人）收受」，現今
    被上訴人業已將買賣契約標的物即所有坐落台中縣大雅鄉○
    ○○段13地號分割出13-15、13-31、13-32地號土地，被上
    訴人並於94年7月14日寄交存證信函，告知上訴人分割詳實
    並請求協同辦理買賣不動產登記事宜，上訴人業於同年7月
    19日收受，玆有不動產買賣契約（見原審卷第7-9頁）；分
    割後土地登記謄本；存證信函、收受憑證附卷可參（見原審
    卷第13 -15頁），此亦為上訴人所不爭執。按買受人對於出
    賣人負有受領標的物之義務，又出賣人對於已提出之給付拒
    絕受領或不能受領者，自提出時起，負遲延責任，民法第
    367條、第234條定有明文。是本件買賣契約被上訴人已依約
    履行，並於94年7月19日提出給付，請求上訴人協同辦理登
    記，惟自斯時起，未見上訴人為協同辦理上揭地號土地移轉
    登記，故買賣契約之未能履行，實係可歸責於上訴人事由所
    致，非可謂被上訴人給付不能，此上訴人故違受領義務，不
    論兩造買賣契約履行之遲延，對於上訴人是否仍有利益，上
    訴人據民法第256條規定以主張解除權，並非合法。是上訴
    人並無合法解除權可資行使在先，自難以西園寶段13-32地
    號土地移轉變更登記於其後為抗辯，況於本件言詞辯論終結
    前，買賣標的物給付不能狀態業已除去，上訴人所辯，顯非
    可採。
  3.末查：兩造間買賣契約所載特約事項約定：「甲方（即上訴
    人）無法取得同地段14、14-1、-2、-3、-4、-5、-6、-7地
    號開發權利時，雙方同意無條件撤銷本件買賣。」是兩造雙
    方以上訴人開發權取得與否，以為意定撤銷權合法行使。而
    今上訴人除已取其他系爭14、14-1、-2、-3、-4、-5地號土
    地之所有權外，上訴人並另就系爭買賣契約特約事項中之全
    部8筆土地，已動工開挖及刊登廣告銷售房屋，此等情事均
    為上訴人所不爭執，亦有台中縣政府94府工建建字第1939號
    所核發予高威建設有限公司（上訴人為負責人）之建造執照
    、現場照片八幀、銷售建案之廣告影本附卷可稽 (見原審卷
    第47-53頁)，則系爭8筆土地上訴人既已投入人力物力用以
    進行開發，並已整地完成而具有一定社區之雛形，顯見上訴
    人已取得系爭土地開發案之開發權，自無系爭契約「特約事
    項」之撤銷情形，上訴人自無得合法撤銷本件買賣契約至明
    。又本件被上訴人於完成買賣標的分割後，係依系爭買賣契
    約第3條請求上訴人給付買賣價金中之100萬元定金，被上訴
    人既未依契約第10條主張解除契約，自無違約金之請求，更
    無違約金過高酌減之情形。從而，被上訴人依買賣契約請求
    上訴人交付約定價金及受領標的物義務，自為合法，上訴人
    拒絕履行並無理由。
五、綜上所述，被上訴人主張本於雙方買賣契約，請求上訴人
    給付定金100萬元及自民國94年10月22日起至清償日止，按
    年息百分之5計算之利息，為有理由。上訴人指摘原判決不
    當，聲明求為廢棄改判，為無理由，不應准許。原審為上訴
    人敗訴之判決，並無不合。上訴意旨指摘原判決不當，求予
    廢棄改判，為無理由，應予駁回。
六、本件事證已臻明確，兩造其餘之攻擊防禦方法，與判決基礎
    之事實及結果並無影響，爰不予審酌，併此敘明。
七、據上論結，本件上訴為無理由，依民事訴訟法第449條第1項
    、第78條，爰判決如主文。
中    華    民    國    95    年    9     月    13    日
                      民事第六庭審判長法  官  林陳松
                                      法  官  王重吉
                                      法  官  鄭金龍
以上正本係照原本作成。
不得上訴。
                                      書記官  陳振海
中    華    民    國    95    年    9     月    18    日
                                                      Ｈ


司法院資訊處製作；財團法人民間司法改革基金會備份。
